【裁判字號】    96,上訴,3917
【裁判日期】    970116
【裁判案由】    毒品危害防制條例等
【裁判全文】
臺灣高等法院刑事判決                96年度上訴字第3917號
上  訴  人
即  被  告  甲○○
                    （現於臺灣桃園監獄另案執行中）
法律扶助    黃俊六律師
上列上訴人因違反毒品違害防制條例案件，不服台灣桃園地方法
院95年度訴字第1810號，中華民國96年6月8日第一審判決（起訴
案號：台灣桃園地方法院檢察署95年度偵字第10047號、第11990
號），提起上訴，本院判決如下：
    主  文
原判決關於販賣第一級毒品暨定執行部分撤銷。
甲○○連續轉讓第一級毒品，累犯，處有期徒刑壹年陸月，減為
有期徒刑玖月，扣案第一級毒品海洛因貳包（合計淨重參貳點零
伍公克）沒收銷燬。
    事  實
一、甲○○曾犯贓物罪，經台灣桃園地方法院以民國（下同）90
    年度易字第25 49號判決判處有期徒刑3月確定，於92年3 月
    14日易科罰金執行完畢（構成累犯），猶未知警惕，明知海
    洛因係毒品危害防制條例所列管之第一級毒品，竟基於轉讓
    第一級毒品海洛因之概括犯意，於95年2月18日、3月5日在
    桃園縣八德市○○○○○街某處，將其向年籍不詳之男子「
    陳自強」購得第一級毒品海洛因，以相同之價格，連續轉讓
    第一級毒品予葉金城2次，一次半錢新台幣15000元，一次數
    量不詳。甲○○嗣於95年5月4日下午5時20分許，在桃園縣
    中壢市○○路157號前為警緝獲，並在其所駕駛之車號F4-37
    77號自小客車內，扣得其所持有之第一級毒品海洛因2包（
    合計淨重32.05公克）、上開海洛因外包裝袋2個（包裝總重
    1.39公克）、分裝海洛因所用之香煙盒1個。
二、案經桃園縣政府警察局移請臺灣桃園地方法院檢察署檢察官
    偵查起訴。
    理  由
壹、程序部分：
一、刑事訴訟法第366條明定第二審法院應就原審判決經上訴之
    部分調查之，是第二審對於未經上訴之部分自不得審判。本
    件第一審判決認為被告蕭某所為係犯共同連續行使明知為不
    實之事項，而使公務員登載於職務上所掌之公文書罪及連續
    行使偽造私文書罪，分別判處有期徒刑3月及8月，而被告係
    僅就行使偽造私文書部分提起上訴，至其行使公務員職務上
    所掌公文書登載不實部分並不屬於被告之上訴範圍，故除該
    部分與行使偽造私文書部分，具有審判不可分之關係應並予
    審判外，自非第二審法院所得審理裁判。乃原判決既未敘明
    第一審判決所判二罪之間具有審判不可分之關係，而就被告
    未提起上訴之行使公務員職務上所掌公文書登載不實部分一
    併審判，即係對未受請求之事項予以判決，自屬違背法令。
    最高法院著有71年台上字第3033號判例可參。本件原審認被
    告所為係犯製造槍枝、販賣毒品二罪，分別判處有期徒刑8
    年及14年，觀之被告上訴狀記載：「主旨：為不服毒品判決
    乙事。」，其內理由否認有販賣毒品，稱扣案帳冊非販賣毒
    品之記載等語，並無一語涉及其所犯製造槍枝部分之犯行，
    有被告之上訴狀附卷可稽（參見本院卷第24頁），顯見製造
    槍枝部分並不屬於被告之上訴範圍，而該部分與販賣毒品部
    分，並無審判不可分之關係，自非第二審法院所得審理裁判
    ，本院自僅得就其提起上訴之販賣毒品部分為審理，被告於
    本院審理中一度敘及其已就製造槍枝部分提起上訴，容有誤
    解，合先敘明。
二、次就被告及其選任辯護人表示爭執之本件扣案帳冊是否具有
    證據能力，論述如下：
  (一)按搜索應用搜索票；有明顯事實足信為有人在內犯罪而情形
    急迫者，檢察官、檢察事務官、司法警察官或司法警察，雖
    無搜索票，得逕行搜索住宅或其他處所；又搜索，經受搜索
    人出於自願性同意者，得不使用搜索票。但執行人員應出示
    證件，並將其同意之意旨記載於筆錄，刑事訴訟法第128條
    第1項、第131條第1項第3款、第131條之1，分別定有明文。
    次按刑事訴訟，係以確定國家具體之刑罰權為目的，為保全
    證據並確保刑罰之執行，於訴訟程序之進行，固有許實施強
    制處分之必要，惟強制處分之搜索、扣押，足以侵害個人之
    隱私權及財產權，若為達訴追之目的而漫無限制，許其不擇
    手段為之，於人權之保障，自有未周，故基於維持正當法律
    程序、司法純潔性及抑止違法偵查之原則，實施刑事訴訟程
    序之公務員不得任意違背法定程序實施搜索、扣押；至於違
    法搜索扣押所取得之證據，若不分情節，一概以程序違法為
    由，否定其證據能力，從究明事實真相之角度而言，亦難謂
    適當。因此，對於違法搜索所取得之證據，為兼顧程序正義
    及發現實體真實，應由法院於個案審理中，就個人基本人權
    之保障及社會安全之維護，依比例原則及法益權衡原則，予
    以客觀之判斷。而搜索依其程式，可區分為要式搜索與非要
    式搜索，其中非要式搜索又區分為附帶搜索、同意搜索、緊
    急搜索，此觀刑事訴訟法第130條、第131條、第131條之1之
    規定自明，上開各項搜索有其法定要件及程序。（最高法院
    94年度臺上字第1361號判決意旨參照）。
  (二)證人蔡文堯即執行本件搜索之員警，於本院審理時結證稱：
    被告於95年4月7日遭桃園地檢署發佈通緝，我們在95年5 月
    3日得知和被告住在一起的同夥邱建明被抓，當時被告沒有
    被抓到，所以我們就在95年5月4日去他租屋處，查看被告有
    沒有回去藏匿。我們到現場去的時候，看到門沒有上鎖，整
    個門鎖被挖開了，我想應該是前一天邱建明被抓的時候，被
    刑事警察局、龜山分局破壞掉的。5月4日當天我有進去那間
    屋子裡面，沒有搜索票，因為我們以為被告又跑回去那裡躲
    藏，所以回去查看，我們並沒有搜索，因為門被破壞掉，所
    以我才會進去。因為那是甲○○的租屋處，我們合理懷疑，
    他會再回去現場藏匿或是帶他隨身的東西走，所以沒有搜索
    票，我們也才進去。進去以後在甲○○房間裡面看到疑似記
    載買賣毒品的帳冊，裡面有記載價錢、毒品的重量等語（參
    見本院卷第129-130頁）。足認員警蔡文堯並未事先聲請搜
    索票，復未徵得被告同意，即自行進入被告住處取得本件扣
    案之帳冊，在程序上與法定搜索程序不合，顯係違法搜索，
    本件扣案帳冊即屬非法搜索取得之證據。
  (三)按除法律另有規定外，實施刑事訴訟程序之公務員因違背法
    定程序取得之證據，其有無證據能力之認定，應審酌人權保
    障及公共利益之均衡維護，刑事訴訟法第158條之4 定有明
    文，而刑事訴訟係以確定國家具體之刑罰權為目的，為保全
    證據並確保刑罰之執行，於訴訟程序之進行，固有許實施強
    制處分之必要，惟強制處分之逮捕，足以侵害個人之人身自
    由權，若為達訴追之目的而漫無限制，許其不擇手段為之，
    於人權之保障，自有未周，故基於維持正當法律程序、司法
    純潔性及抑止違法偵查之原則，實施刑事訴訟程序之公務員
    不得任意違背法定程序。查員警蔡文堯於94年5月4日違法搜
    索取得之帳冊，固屬違背法定程序取得之證據，惟該證據是
    否即無證據能力，依法仍須審酌人權保障及公共利益之維護
    ，就此二者間之利益權衡評估，期能兼顧個人基本人權之保
    障及實質真實之發現，要非該證據係屬違法取得之證據時，
    即當然判定其無證據能力，遽而排斥其作為對被告不利之認
    定依據。查本件扣案帳冊內，固記載「收入」、「支出」，
    「摘要」欄內有不詳姓名人之綽號，復有海洛因重量，金額
    等情，業據被告於坦承在卷，惟僅帳冊內不詳之記載，復未
    查獲帳冊內任一不詳姓名人，且無與帳冊有關之監聽紀錄可
    佐，難以據此維護公共利益，被告復堅詞否認犯行，及查緝
    人員恣意違法搜索，情節非輕，堪認本件違背法定程序所取
    得之證據即本件扣案之帳冊，應無證據能力。
三、再按被告以外之人於審判外之言詞或書面陳述，除法律有規
    定者外，不得作為證據；又被告以外之人於審判外之陳述，
    雖不符合同法第159條之1至第159條之4之規定，但經當事人
    於審判程序同意作為證據，法院審酌該言詞陳述或書面陳述
    作成時之情況，認為適當者，亦得為證據。當事人、代理人
    或辯護人於法院調查證據時，知有第159條第1項不得為證據
    之情形，而未於言詞辯論終結前聲明異議者，視為有前項之
    同意，刑事訴訟法第159條第1項及第159條之5分別定有明文
    。查本判決下列所引用之各該被告以外之人於審判外之陳述
    （包含書面陳述），雖屬傳聞證據，惟當事人於原審及本院
    審理中均表示同意作為證據方法而不予爭執，且迄至言詞辯
    論終結前亦未再聲明異議，本院審酌上開證據資料製作時之
    情況，尚無違法不當及證明力明顯過低之瑕疵，亦認為以之
    作為證據應屬適當，故揆諸前開規定，爰逕依刑事訴訟法第
    159條之5規定，認前揭證據資料均有證據能力，先予敘明。
四、末查，扣案除帳冊以外之物，均係警合法搜索扣押而得，自
    有證據能力。
貳、實體方面：
一、被告已供承有為葉金城購買第一級毒品後再交予葉金城之事
    實，核與證人葉金城於偵查中所證：94、95年都有向甲○○
    買海洛因，伊每次錢都是交給被告，被告有無賺錢伊不清楚
    ，被告毒品何來伊不清楚，我不清楚被告有無賺錢，被告是
    說沒有賺我們的錢，95年2月18日、3月5日之通聯為真等語
    （參見偵查卷第352、353頁），足見葉金城確有託被告為渠
    購買毒品，但被告有無得利，渠則不清楚。證人於原審審理
    中證稱：我與被告為國中同學，我於95年2月間所使用之門
    號為00000 00000號，我有時候買不到海洛因時，會請被告
    幫忙。要他幫我買海洛因，一五就是一萬五，半個就是半錢
    。我跟甲○○約好之後，有時跟他一起過去拿，有時他幫我
    拿，我去大湳那邊找他拿。我過去載他之後，他跟人家約好
    地方，他過去拿再拿給我，他只是幫我而已，沒有賺錢。是
    我先將錢給他，他下車去拿海洛因。不知道甲○○給我的海
    洛因多重，但他下車跟人家拿的時候，我都看得到。95年8
    月31日檢察官偵訊時，我說「有時他先拿錢，我在路邊等他
    ，隔半小時甲○○再拿貨給我」，是有時候他也在等人。被
    告等人時，在我看得到的距離。請被告幫我拿海洛因，沒有
    給被告回饋，被告沒有賺差價或差量等語（參見原審卷第
    115至126頁）相符。再參以被告（0000000000）與葉金城（
    0000000000）於95年2月18日2時44分7秒之通聯：「阿華，
    你現在那邊有沒有？你幫我問問看，大概半錢，我只有半錢
    的錢。」，同日時53分47秒：「半個一五，東西不錯還可以
    。」（參見偵查卷第57頁）。二人於93年3月5日19時29分16
    秒之通聯：「品質好不好，六十五一錢喔！二十五喔」，足
    認被告有於95年2月18日、3月5日交付第一級毒品予證人葉
    金城之事實。惟依證人之證述可知，證人無從證明被告有因
    此而圖得利益，甚且有時係證人與被告同往，實無證據足認
    被告有因此而圖得利益。且依上開通聯紀錄所示，被告於95
    年2月18日轉讓予證人之數量為半錢，3月5日轉讓予證人之
    價格為一錢二萬五千元，數量則不詳，是尚難認被告二次轉
    讓之數量計已逾行政院所公布之轉讓持有毒品加重之數量標
    準（第一級毒品為5公克）。
二、公訴人認被告有販賣毒品之事實，無非係以被告於警詢及偵
    查時之自白、證人葉金城偵查中之證述、扣案帳冊、毒品、
    被告電話通聯譯文為主要論據。惟查：按「刑事訴訟法第
    156 條第2項規定：被告之自白，不得作為有罪判決之唯一
    證據，仍應調查其他必要之證據，以察其是否與事實相符。
    其立法旨意乃在防範被告自白之虛擬致與真實不符，故對自
    白在證據上之價值加以限制，明定須藉補強證據以擔保其真
    實性。被告於警、偵訊時固曾供稱：幫朋友代購毒品沒有得
    到金錢，但是可以分到毒品供自己吸食等語，惟證人葉金城
    於偵查、原審審理時，均已證稱被告為渠購買，無證據顯示
    被告有賺錢，已如前述，上開通聯亦無法證明被告交付海洛
    因予葉金城有圖利之意圖。至扣案帳冊為違法搜索而得之物
    ，無證據能力已如前述，而被告本身亦有施用第一毒品，尚
    難僅以扣案毒品為被告警、偵訊自白販賣毒品之補強證據，
    此外又無其他積極證據足資證明被告有販賣毒品之犯行，則
    其所為僅該當於轉讓第一級毒品，公訴人認被告所為係該當
    於販賣第一級毒品，顯有誤解。
三、綜上所述，被告轉讓第一級毒品予葉金城之犯行，有證人葉
    金城之證述、通聯紀錄可佐，犯行事證明確，堪以認定。
四、論罪科刑部分：
  (一)刑法業於94年2月2日修正公布，且於被告行為後，即自95年
    7月1日起施行。按行為後法律有變更者，適用行為時之法律
    ，但行為後之法律有利於行為人者，適用最有利於行為人之
    法律，修正後刑法第2條第1項定有明文。此條規定係規範行
    為後法律變更所生新舊法律比較適用之準據法，本身尚無新
    舊法比較之問題，於新法施行後，應一律適用新法第2條第1
    項之規定，為「從舊從輕」之比較。而本次法律變更，比較
    時應就罪刑有關之共犯、未遂犯、想像競合犯、牽連犯、連
    續犯、結合犯，以及累犯加重、自首減輕暨其他法定加減原
    因（如身分加減）與加減例等一切情形，綜其全部罪刑之結
    果而為比較（最高法院95年5月23日95年度第8次刑事庭會議
    決議參照）。經查：
  1.毒品危害防制條例第8條第1項之轉讓第一級毒品罪，法定刑
    中併科新臺幣罰金刑部分，被告行為時之修正前刑法第33條
    第5款係規定：「罰金：1元以上」，修正後刑法第33條第5
    款則規定：「罰金：新臺幣1,000元以上，以百元計算之。
    」比較修正前後之規定，以修正前之規定較有利於被告。
  2.修正後刑法第56條已刪除連續犯之規定，是本件被告多次犯
    行即均應按數罪之規定併罰；惟如依修正刪除前之連續犯規
    定，則應依修正前刑法第56條規定以一罪論，但得加重其刑
    至二分之一，依數罪併罰之結果，顯較諸以一罪論而加重其
    刑至二分之一之結果不利於被告；比較新舊法結果，以舊法
    較有利於行為人，故依刑法第2條第1項前段規定，自應適用
    行為時之法律即修正前刑法第56條關於連續犯之規定。
  3.修正後之刑法第47條規定之累犯要件固有修正，新刑法第47
    條排除「過失再犯有期徒刑以上之罪」之適用，屬科刑規範
    之變更，經新舊法比較之結果，應以修正後之新法對被告較
    為有利。
  4.綜上，法律修正前後之整體比較，揆諸前揭最高法院決議及
    修正後刑法第2條第1項之「從舊從輕」原則，適用94年2 月
    2日修正後之刑罰法律，對被告並非有利，自應適用修正前
    刑法規定。
  (二)核被告所為係犯毒品危害防制條例第8條第1項之轉讓第一級
    毒品罪。檢察官起訴之販賣第一級毒品予葉金城之事實，與
    本院認定之轉讓第一級毒品予葉金城之事實，其基本事實同
    一，爰於不變更起訴事實同一性之範圍內，變更檢察官所引
    應適用之法條為同條例第8條第1項之轉讓第一級毒品。被告
    先後2次轉讓第一級毒品犯行，時間緊密，犯罪構成要件相
    同，顯係基於概括犯意反覆為之，為連續犯，應依修正前刑
    法第56條之規定，以一罪論，並加重其刑。被告係分次轉讓
    少量毒品海洛因予他人施用，不能證明合計已逾行政院所公
    布之轉讓持有毒品加重之數量標準（第一級毒品為5公克）
    ，無庸依毒品危害防制條例第8條第6項加重其刑。又查被告
    有事實欄所載之犯罪科刑執行情形，有本院被告前案紀錄表
    在卷可稽，其受有期徒刑之執行完畢後，5年以內再犯有期
    徒刑以上之本罪，為累犯，應依修正刑法第47條第1項加重
    其刑。
四、原審就被告交付第一級毒品予葉金城以論罪科刑，固非無見
    ，惟本院認定被告係轉讓毒品予葉金城，原審竟誤為販賣，
    自有未洽。至被告其餘經原審認定為販賣毒品犯行應不另為
    無罪之諭知，原審不察遽為有罪判決，亦有未合（詳後述）
    。被告上訴否認有販賣毒品之事實，為有理由，應由本院將
    原判決上開部分，連同定應執行刑部分一併撤銷改判。爰審
    酌被告之素行、犯罪之動機、目的、手段、轉讓毒品對他人
    及社會所生危害及犯罪態度等一切情狀，量處如主文所示之
    刑。又本件被告係於96年4月24日前犯罪，符合中華民國96
    年罪犯減刑條例所定之減刑條件，爰依上開條例第2條第1項
    第3款、第7條之規定，減其刑期二分之一。
五、扣案白色粉末2包（95年5月4日別在被告駕駛座車門、身上
    皮夾查扣），經送請法務部調查局鑑定後，確實均含有第一
    級毒品海洛因成分，海洛因合計淨重32.05公克，空包裝總
    重1.39公克，純度24.33%，純質淨重7.80公克等情，有法務
    部調查局調科壹字第080011278號鑑定通知書可稽（95年度
    偵字第11990號卷第26頁），係查獲之第一級毒品，不問屬
    於犯人與否，應依毒品危害防制條例第18條第1項前段之規
    定宣告沒收銷燬之；包裝海洛因之包裝袋既經鑑定單位分別
    秤重，即非不可分離，與扣案香煙盒一個，尚無證據證明係
    供被告本件犯罪所用之物，亦非違禁物，毋庸沒收。
六、不另無罪之諭知：
  (一)公訴意旨另以：被告甲○○明知海洛因係屬毒品危害防制條
    例所列管之第一級毒品，竟基於意圖營利販賣第一級毒品海
    洛因之概括犯意，自94年10月14日起至95年3月15日間，在
    臺北縣泰山鄉某處，向自稱「陳自強」年籍不詳之成年男子
    先後多次購買數量大而價格較便宜之第一級毒品海洛因後，
    再在桃園縣八德市○○○○○街等地，以較高價販賣或以同
    樣價錢減少海洛因數量之方式，販賣予葉金城（不含95年2
    月18、3月5日二次）及綽號「機仔」、「小康」等友人。因
    認被告所為涉犯毒品危害防制條例第4條第1項之販賣毒品罪
    嫌。
  (二)訊據被告堅詞否認有公訴人所指上開販賣第一毒品犯行，辯
    稱僅係合資代購等語。公訴人認被告涉犯上開販賣毒品犯行
    ，無非以被告於警詢及偵查時之自白、扣案帳冊、毒品、被
    告電話通聯譯文為主要論據。惟查：按「刑事訴訟法第156
    條第2項規定：被告之自白，不得作為有罪判決之唯一證據
    ，仍應調查其他必要之證據，以察其是否與事實相符。其立
    法旨意乃在防範被告自白之虛擬致與真實不符，故對自白在
    證據上之價值加以限制，明定須藉補強證據以擔保其真實性
    。被告於警、偵訊時固曾供稱：幫葉金城、「機仔」、「小
    康」他們拿，他們會留一點給我等語，惟扣案帳冊為違法搜
    索而得之物，無證據能力已如前述，且卷附通聯紀錄，亦無
    「機仔」、「小康」等之資料可供調查。至證人葉金城部分
    ，除葉金城已證稱係託被告代買，且95年2月18日、3月5日
    有通聯錄可佐，業經本院認定係轉讓毒品外，其餘起訴書所
    載之時間均無具體次數可循，尚難認定被告有販賣毒品予葉
    金城之犯行，再加以被告本身亦有施用第一級毒品，自難僅
    以扣案毒品為被告警、偵訊自白之補強證據。本件依公訴人
    所舉各項證據方法，尚無法證明被告確有前述公訴意旨所指
    之販賣第一級毒品海洛因之事實，而使本院達於確信其涉有
    公訴意旨所指販賣毒品犯行。此外，復查無其他積極證據足
    認被告除本案論罪科刑部分外，另涉有販賣第一級毒品罪行
    ，既不能證明被告此部分犯行，本應為諭知無罪之判決，惟
    公訴意旨既認其此部分犯罪與上揭論罪科刑之犯罪事實有連
    續犯之裁判上一罪關係，爰不另為無罪之諭知。
據上論斷，應依刑事訴訟法第369條第1項前段、第364條、第299
條第1項前段、第300條，毒品危害防制條例第8條第1項、第18條
第1項前段，刑法第11條前段、修正前第56條、第47條第1項、第
33 條第5款，中華民國96年罪犯減刑條例第2條第1項第3款、第7
條，判決如主文。
本案經檢察官曾忠己到庭執行職務。
中    華    民    國    97    年    1     月    16    日
                  刑事第九庭審判長法  官  劉景星
                                  法  官  吳啟民
                                  法  官  王敏慧
以上正本證明與原本無異。
如不服本判決，應於收受送達後十日內向本院提出上訴書狀，其
未敘述上訴之理由者並得於提起上訴後十日內向本院補提理由書
（均須按他造當事人之人數附繕本）。
                                  書記官  丁淑蘭
中    華    民    國    97    年    1     月    16    日
附錄本案論罪科刑法條全文：
毒品危害防制條例第8條
轉讓第一級毒品者，處1年以上7年以下有期徒刑，得併科新臺幣
1百萬元以下罰金。
轉讓第二級毒品者，處6月以上5年以下有期徒刑，得併科新臺幣
70萬元以下罰金。
轉讓第三級毒品者，處3年以下有期徒刑，得併科新臺幣30萬元
以下罰金。
轉讓第四級毒品者，處1年以下有期徒刑，得併科新臺幣10萬元
以下罰金。
前四項之未遂犯罰之。
轉讓毒品達一定數量者，加重其刑至二分之一，其標準由行政院
定之。
毒品危害防制條例第18條
查獲之第一、二級毒品及專供製造或施用第一、二級毒品之器具
，不問屬於犯人與否，均沒收銷燬之；查獲之第三、四級毒品及
製造或施用毒品之器具，無正當理由而擅自持有者，均沒入銷燬
之。但合於醫藥、研究或訓練之用者，得不予銷燬。
前項合於醫藥、研究或訓練用毒品或器具之管理辦法，由法務部
會同行政院衛生署定之。


司法院資訊處製作；財團法人民間司法改革基金會備份。
